臺灣高等法院高雄分院刑事判決　　　　　　　　　　九十三年度上訴字第一五號
　　上　訴　人　臺灣高雄地方法院檢察署檢察官
　　被　　　告　甲○○
　　選任辯護人　蔡淑媛律師
　　　　　　　　吳敏蕙律師
　　　　　　　　張名賢律師
右上訴人因被告偽造貨幣案件，不服臺灣高雄地方法院九十二年度訴字第二一七號
中華民國九十二年十二月十八日第一審判決（起訴案號：臺灣高雄地方法院檢察署九
十一年度偵緝字第一七七二號），提起上訴，本院判決如左：
      主    文
上訴駁回。
      理    由
一、公訴意旨略以：甲○○基於概括之犯意，自民國（下同）九十一年二月間起至同
    年六月二十八日止，連續持來路不詳之偽造五十元硬幣參雜在真幣中，至高雄市
    新興區○○里○○○路一八四號高雄市第二信用合作社新興分社（下稱二信新興
    分社），利用該分社職員杜宛徽（起訴書誤植為「微」）未查覺陷於錯誤而接受
    存款，存入該分社之甲○○帳戶0000000000號後，甲○○再分別於隔日以其所有
    二信新興分社提款卡至高雄縣市土地銀行等金融機構之提款機提款，換取真鈔使
    用，致二信新興分社造成損害。迄九十一年六月下旬，該分社職員杜宛徽發覺甲
    ○○所存硬幣顏色、花紋有異，經送請臺灣銀行為目視檢測後，發現係偽幣，嗣
    於九十一年六月二十六日，甲○○再持硬幣計一萬一千九百元存入帳戶後，為行
    員發現其中有六十六枚五十元偽幣，而報警查獲，並扣得甲○○存入該社款項共
    計一千九百七十七枚之五十元偽幣，因認被告甲○○涉犯刑法第一百九十六條第
    一項之行使偽造貨幣罪嫌。
二、本件公訴人認被告甲○○涉有前揭行使偽造貨幣罪嫌，係以(一)證人王怡靜、杜宛
    徽之證述。(二)被告同時在高雄縣第一商業銀行七賢分行、大眾銀行、高新銀行三
    民分行、萬通銀行高雄分行、世華銀行鳳山分行、合作金庫銀行前金分行、農民
    銀行高雄分行、玉山銀行七賢分行、慶豐銀行高雄分行、土地銀行新興分行、臺
    灣中小企銀北鳳山分行、富邦銀行高雄分行、遠東銀行高雄中正分行、板信銀行
    新興分行等銀行存硬幣後以提款卡提款之情事。(三)扣案之硬幣，業經中央銀行發
    行局鑑定為偽幣，有該局九十一年八月十四日台央發字第○九一○○三七六四七
    號函可稽，為其論據。
三、訊據被告甲○○固供認其有自九十一年一月三十一日起至同年六月二十六日止，
    先後多次（約計三十五次）至二信新興分社存款，且每次均含有五千元至八千元
    不等之五十元硬幣之事實，惟堅決否認有行使偽造通用貨幣之犯行，辯稱：我是
    菜販，因賣菜而認識一位自稱經營電動玩具店綽號「阿輝」的客人，「阿輝」說
    他需要一位跑銀行的人（存入硬幣），才受僱於他，「阿輝」說他的「珠仔台」
    設在很多地方，要我在多家銀行開設戶頭，他每月給我一萬八千元，通常一天要
    跑六、七家銀行存硬幣，且「阿輝」指定我要存那家銀行戶頭，隔天或是隔二天
    ，他再去提款；我不知道我所存入銀行之硬幣是偽幣，我也沒有辦法分辨硬幣之
    真偽，且銀行人員也沒有告訴我硬幣是假的，否則我不會替『阿輝』存錢等語。
四、按犯罪事實應依證據認定之，無證據不得認定其犯罪事實；又不能證明被告犯罪
    ，應諭知無罪之判決。刑事訴訟法第一百五十四條、第三百零一條分別定有明文
    。又按刑事訴訟法上所謂認定犯罪事實之證據，係指足以認定被告確有犯罪行為
    之積極證據而言，如未能發現相當證據或證據不足以證明，自不能以推測或擬制
    之方法，以為裁判基礎，最高法院二十九年上字第三一０五號及四十年台上字第
    八十六號分別著有判例。次按，認定不利於被告之事實，須依積極證據，苟積極
    證據不足為不利被告之認定時，即應為有利於被告之認定，更不必有何有利之證
    據，亦有最高法院三十年上字第八一六號判例可資參照。若證據資料在經驗科學
    上或論理法則上尚有對被告較為有利之存疑，而無從依其他客觀方法排除此項合
    理之可疑，即不得以此資料作為斷罪之基礎，且刑事訴訟制度受「倘有懷疑，則
    從被告之利益為解釋」、「被告應被推定為無罪」之原則所支配，故得為訴訟上
    之證明者，無論為直接或間接證據，須客觀上於一般人均不致有所懷疑而達於確
    信之程度者，始可據為有罪之認定，倘其證明尚未達於「確信」之程度，而有合
    理可疑存在時，即難據以為被告不利認定。
五、經查：
  (一)、被告確實自九十一年一月三十一日起至同年六月二十六日為止，先後多次（約
      計三十五次）至二信新興分社存入硬幣之事實，已據被告於原審及本院審理中
      供承在卷，復有高雄市第二信用合作社交易歷史查詢明細表一紙及存摺存款憑
      條影本三十五紙可憑（見警卷第八至二十八頁）。又二信新興分社將被告於九
      十二年五、六月間存入該社之五十元硬幣共計二千三百十五枚送請中央銀行鑑
      定，鑑定結果認定其中一千九百七十六枚硬幣係偽幣，此有中央銀行發行局九
      十一年八月十四日台央發字第０九一００三七六四七號函附卷可按（見九十一
      年偵字第一九六二八號卷第十一頁）；嗣經原審勘驗上開偽造硬幣結果為一千
      九百七十七枚，有原審勘驗筆錄及照片六張、截留偽造變造新台幣券幣通報單
      附卷可憑（見原審卷第八十至八十六頁，上開偵查卷第十五頁）。而上開送驗
      之硬幣確屬為被告所存入之事實，亦經證人杜宛徽（即負責受理被告存款業務
      之二信新興分社職員）於原審審理時證述明確（見原審卷第七十三至七十四頁
      ）；證人杜宛徽於檢察官偵查中亦證稱：「我們是覺得此人（指被告）常來存
      硬幣，才拿到台銀去辨識，知道是偽幣才報警，而且我們的綁鈔袋都有存款人
      的帳號，我們是拿她帳號的袋子中的硬幣去辨識的」等語（見九十一年偵緝字
      第一七七二號卷第二十一頁）；其於原審審理中亦證稱：「不足一袋一萬元，
      我們會寫上帳號，所以我們確定送中央鑄幣廠的硬幣都是被告存入」、「（存
      款戶存入硬幣處理流程？）我們一般會先分類，足一袋的就寫上帳戶及金額、
      種類，不足一袋，就將不足的金額、帳號寫在紙袋上，放在金庫，一段時間之
      後，出納人員會將硬幣送回總社，案發之時送中央鑄幣廠的硬幣是從我們的金
      庫拿出的，尚未繳回總社」等語（見原審卷第七十四至七十五頁）。準此，上
      開扣案之一千九百七十七枚偽造之五十元硬幣確係被告於九十二年五、六月間
      陸續存入二信新興分社之事實，已堪認定。
  (二)、被告於警訊時雖供稱：「扣案偽造之硬幣是我在巿場做生意時所收到，不認得
      交付硬幣之人」等語（見警卷第二頁）；被告在檢察官偵查中供稱：「硬幣是
      我做生意，別人拿來的」、「都由我兒子提款，因為要補貨」、「因我欠人家
      錢，紙鈔都拿去還人家」各等（見九十一年偵緝字第一七七二號卷第二十、二
      十一頁）；惟被告於原審調查審理中改稱：「我是菜販，所持以兌現的貨幣是
      一名自稱開電動玩具店的客人要我幫他去銀行換，他叫我存入戶頭，隔天或是
      隔二天，他再去提款，他每月給我一萬八到二萬元，我並不知道是偽幣」、「
      不知道是偽幣，是一位做電玩（珠仔檯）生意的人要我幫他存入，每月給我一
      萬八千元，硬幣是他擺設電玩賺來的，他是來向我買菜而認識的」各等語（見
      原審卷第二十三頁、八十一頁）。被告對於前開偽造之硬幣是何人交付乙節，
      前後供述雖不一致，惟被告確實有自九十一年一月間至同年十二月間，先後在
      高雄縣第一商業銀行七賢分行、大眾銀行、高新商業銀行三民分行、萬通商業
      銀行高雄分行、世華聯合商業銀行鳳山分行、合作金庫銀行前金分行、中國農
      民銀行高雄分行、玉山商業銀行七賢分行、慶豐商業銀行高雄分行、台灣土地
      銀行新興分行、臺灣中小企業銀行北鳳山分行、上海商業銀行高雄分行、富邦
      商業銀行高雄分行、遠東國際商業銀行高雄中正分行、板信商業銀行新興分行
      等銀行開戶並有存提款之事實，有上開銀行之覆函及存提記錄單、交易明細表
      在卷可按（見九十一年度偵緝卷第一四五頁至二一五頁），如被告僅係單純為
      一賣菜之人，衡之常情，殊無於短期間內在上開十五家銀行開戶並存提款之必
      要，是故應以被告在原審及本院審理中所稱前開扣案之偽造硬幣是自稱開電動
      玩具店綽號「阿輝」的客人所交付，並以月薪一萬八千元僱用被告將「阿輝」
      所交付之硬幣存入上開銀行之辯解，較為真實可採。
  (三)、又刑法第一百九十六條第一項之行使偽造通用貨幣罪，以明知所行使者係偽造
      之通用貨幣，故意收受後冒充真幣行使為構成要件（最高法院二十八年上字第
      四二五三號判例、九十二年度台上字第二九號判決可資參照）。是若行為人始
      終對於所行使之貨幣係偽幣並無認識，則要難以行使偽造貨幣之罪相繩。是本
      件被告是否應負行使偽造貨幣之罪責，首應審究者，係在於被告於存款（即行
      使扣案硬幣）之時，是否確知該等硬幣係偽造乙節。查本件被告陸續存入二信
      新興分社之五十元硬幣，經中央銀行證實其中有一千九百七十七枚係偽幣，固
      如前述，然本案係因被告自九十一年一月三十一日起至二信新興分社存款，每
      次存入款項中均含有數千元之五十元硬幣，且均交由同一位櫃檯人員杜宛徽受
      理，同年五月間，杜宛徽見被告每次均存入硬幣之數額相近，且存入之五十元
      硬幣色澤有異，始懷疑被告存入之硬幣中有偽幣，乃送台灣銀行檢驗，經台灣
      銀行告知其中含有偽幣，嗣九十一年六月二十六日，被告再次存入一萬一千九
      百元硬幣（其中含有十元硬幣三百二十枚、五十元硬幣一百七十枚、一元硬幣
      一百二十枚），經櫃檯人員目測認為其中又有六十六枚偽造五十元硬幣時，才
      將該次發覺之疑似偽幣連同被告先前存入之五十元硬幣一併送交中央銀行鑑定
      ，而發現被告先後存入之五十元硬幣中，有扣案之一千九百七十七枚硬幣係偽
      幣等事實，已據證人杜宛徽於原審審理中證述甚詳（見原審卷第七十二、七十
      三頁）；是以，偽造之貨幣與真正之貨幣經精密儀器比對，故可知孰為偽幣，
      然此究屬事後之辨別，並非平常之人於收受貨幣時有比對鑑別偽幣之專業技術
      或習慣；況且本件連每日需經手大量貨幣之金融機構櫃檯人員杜宛徽，尚且需
      先後透過台灣銀行、中央銀行鑑定，始得區分所收受之貨幣中孰為偽幣，則一
      般民眾是否得以單憑個人對於貨幣（含硬幣）有限之認識，便確認自己所持有
      之貨幣係偽幣，顯非無疑。
  (四)、再者，扣案之五十元硬幣一千九百七十七枚經原審法院勘驗結果，認該等硬幣
      之外觀均不似新發行之硬幣，而看似曾經流通之貨幣，有污損及摩擦之痕跡，
      且扣案貨幣與真幣外觀上之差異，並無從以肉眼逕予判斷等情，有原審勘驗筆
      錄及扣案硬幣之相片六張附卷可憑（見原審卷第八十至八十六頁）；而中央銀
      行以其專業對於扣案硬幣鑑定之結果，認有「圖紋和花紋模糊」、「底面粗糙
      凹凸不平」、「絲紋呈弧狀而高低不勻」、「富橫紋或殘紋」，且其「材質、
      重量及直徑亦與真幣不同」等特徵，有該行前開函文可憑（見九十一年偵字第
      一九六二八號卷第十一頁）；然上開所稱「模糊」、「粗糙」、「不平」、「
      不勻」等標準，均涉及主觀判斷而無從量化；又硬幣之材質、重量與直徑等規
      格亦非一般人得以知悉，且會加以一一量測。參諸證人杜宛徽於原審審理中所
      證「目前一般銀行並無偵測偽幣之機器，銀行亦未教授辨識偽幣之方式，被告
      六月間九次所存入之硬幣，原未特別注意是否為偽幣，該社九十一年度收到之
      偽幣經目測原認有十餘萬元，然實際上檢測之結果數量較少」等情（見原審卷
      第七十四至七十六頁），可知即係金融行庫之人員對於是否為偽幣，亦有判斷
      錯誤之可能；是除科學儀器之外，實難期待一般人得以憑肉眼準確無誤區別真
      幣與偽幣。再參以被告於九十一年五月、六月間存入二信新興分社之五十元硬
      幣總計有四千一百三十四枚，其中僅一千九百七十七枚經中央銀行證實為偽幣
      ，有前開存款憑條及中央銀行回函可証，足認被告所存入之硬幣係真、偽幣混
      雜，更難以被告先後多次存入偽造硬幣之事實，即推定被告於存款之時已知其
      所存入之硬幣中有一千九百七十七枚係偽幣而仍行使之犯行。
  (五)、末查，偽造之硬幣不易憑肉眼辨識（已如前述），金融行庫之人員對於偽幣之
      辨認能力較一般人為高，此為一般大眾所知悉，被告若知悉所持之硬幣中含有
      偽幣，當可預期若持向銀行兌換，相較於在非金融行庫流通較易被查覺，衡情
      應無甘冒較易被查覺之風險而向銀行行使之理。參以被告於九十一年一月至同
      年十二月間，在前開第一商業銀行七賢分行等十五家金融行庫設有活期儲蓄存
      款帳戶，然並無證據證明被告有在各該行庫存入偽造硬幣之事實，是若被告果
      有意以存入偽幣再提領真幣之方式行使偽造之貨幣，當知分散被察覺之風險，
      以其當時有多數存款帳戶之情況，當不致於密集且頻繁地將大量硬幣存入同一
      行庫自己之帳戶，且均交由同一位櫃檯人員處理，終致引起懷疑，故被告前開
      所稱「扣案偽幣係一位自稱開電動玩具店綽號『阿輝』的客人所交付，其受雇
      『阿輝』之人存入硬幣，再由『阿輝』自行提領整鈔，其不知道是偽幣」之辯
      解，尚屬可採。
  (六)、至證人王怡靜（即二信新興分社之職員）於警訊時雖指稱：「甲○○於九十一
      年一月二十一日至本分社開戶，就經常持五十元硬幣戶來存入帳戶，並於數日
      後自提款機以金融卡領取現金，因本社於本年度已收入大量之五十元偽幣，經
      調閱存提紀錄後發現吳女很可疑，而是吳女於十八日十四時又持五十元之硬幣
      前來存，經檢視其中有六十六枚五十元幣疑似偽幣，於是立即報警查獲」等語
      （見警卷第三頁）；其於檢察官偵查中僅證稱：「希望查明，也不用冤枉人」
      等語（見九十一年度偵緝卷第二十二頁）。證人王怡靜上開之證詞及證人杜宛
      徽前開於檢察官及原審審理中之證詞，暨中央銀行發行局九十一年八月十四日
      台央發字第０九一００三七六四七號函，均僅能證明前開扣案之一千九百七十
      七枚偽造之五十元硬幣確係被告於九十二年五、六月間陸續存入二信新興分社
      之事實，尚難執為認定被告於存入前開偽造硬幣於二信新興分社時已知其所存
      入之硬幣中有偽幣而仍行使之犯行。另前開第一商業銀行七賢分行等十五家銀
      行之覆函及存提記錄單、交易明細表，亦僅能證明被告有受綽號「阿輝」者之
      託，以其本人名義申設帳戶，為綽號「阿輝」存款之事實，依上開銀行之資料
      ，並無法證明被告有在上開十五家銀行存入偽造硬幣之事實；故公訴人前開所
      持之論據，均難以認定被告有行使偽造貨幣之犯行。
    綜上所述，前開扣案之五十元硬幣之真偽，既非一般人得以單憑肉眼辨識，且被
    告非專業人員，並乏積極證據證明被告於存款之時明知所行使之硬幣係偽造之貨
    幣，自難認被告主觀上有行使偽造貨幣之故意。被告雖無法確切指出交付扣案偽
    造貨幣之「阿輝」之真實姓名、住址供法院調查，然被告本無自證無罪之義務，
    本件既無確切之證據足以認定被告有公訴人所指之行使偽造貨幣之犯行，揆諸首
    揭法條、判例意旨及說明，依法自應為被告無罪之諭知。
五、原審因而以不能證明被告犯罪，而為被告無罪之諭知。經核原判決並無違誤，檢
    察官上訴意旨，仍執前詞（即起訴時所持之證據），指摘原判決不當，為無理由
    ，應予駁回。
據上論結，應依刑事訴訟法第三百六十八條，判決如主文。
本案經檢察官羅建勛到庭執行職務。
中      華      民      國      九十三    年      三    月    二十三    日
                                臺灣高等法院高雄分院刑事第四庭
                                    審判長法官蕭權閔
                                          法官  陳吉雄
                                          法官  李嘉興
右正本證明與原本無異。
如不服本判決，應於判決送達後十日內向本院提出上訴狀，其未敘述理由者並應於提
出上訴狀後十日內向本院補提理由書（應附繕本）。
                                        書記官  劉金萍
中      華      民      國      九十三    年      三    月    二十三    日
